ACORDAO-COMPLETO-2437520

ACÓRDÃO 13276/2020 ATA 42/2020 - SEGUNDA CÂMARA

VISTOS, relatados e discutidos estes autos que tratam de Pedido de Reexame interposto por Divino das Mercês Parreira, vinculado ao Comando do Exército, por meio do qual se insurge contra o Acórdão 4407/2020-TCU-Segunda Câmara, o qual, entre outras medidas, considerou seu ato de reforma ilegal e negou-lhe registro;
	ACORDAM os Ministros do Tribunal de Contas da União, reunidos em Sessão da 2ª Câmara, ante as razões expostas pelo Relator, e com fundamento nos arts. 32, parágrafo único, 33 e 48, da Lei 8.443/1992, em:
	9.1. conhecer do Pedido de Reexame para, no mérito, negar-lhe provimento; e
	9.2. dar ciência desta decisão ao recorrente e aos demais interessados.

Pedido de reexame interposto por Divino das Merces Parreira contra o Acórdão 4.407/2020-TCU-2ª Câmara

Segunda Câmara

Comando do Exército.

3. Interessados/Responsáveis/Recorrentes:
3.1. Interessados: Celio Marques de Brito (XXX.018.361-XX); Claudio Luiz Pontes (XXX.507.768-XX); Divino das Mercês Parreira (XXX.615.377-XX); Leandro Souza de Alcantara (XXX.140.387-XX); Newton Alvares Breide (XXX.463.470-XX); Sergio Henriques Braga (XXX.769.441-XX); Valdoir Menezes Medina (XXX.980.490-XX).
3.2. Recorrente: Divino das Mercês Parreira (XXX.615.377-XX).

13.1. Ministros presentes: Ana Arraes (Presidente), Augusto Nardes, Aroldo Cedraz (Relator) e Raimundo Carreiro.
13.2. Ministros-Substitutos presentes: Marcos Bemquerer Costa e André Luís de Carvalho.

AROLDO CEDRAZ

Ministra Ana Arraes.

Adoto como Relatório e transcrevo a seguir a instrução de peça 43, com a qual anuiu o corpo dirigente da Sefip (peça 44) , bem como o Ministério Público junto ao Tribunal (MPTCU) (peça 45) :
"INTRODUÇÃO
1.	Trata-se de pedido de reexame (peças 26-28 e 30-33) interposto pelo Sr. Divino das Mercês Parreira contra o Acórdão 4407/2020-TCU-Segunda Câmara, Relatora Ministra Ana Arraes, (peça 13) .
1.1.	A deliberação recorrida apresenta o seguinte teor:
VISTOS, relatados e discutidos estes autos, que tratam de atos de reforma de militares do Comando do Exército.
ACORDAM os ministros do Tribunal de Contas da União, reunidos em sessão da 2ª Câmara, diante das razões expostas pela relatora, e com fundamento no art. 71, inciso III, da Constituição Federal e nos arts. 1º, inciso V, 39, inciso II, e 45 da Lei 8.443/1992 e 19 da Instrução Normativa TCU 78/2018, em:
9.1. considerar ilegais os atos de alteração de reforma de Divino das Mercês Parreira, Sérgio Henriques Braga e Célio Marques de Brito, e negar-lhes registro;
9.2. considerar legais os atos de reforma de Leandro Souza de Alcântara, Cláudio Luiz Pontes, Valdoir Menezes Medina e Newton Álvares Breide, ordenando seu registro;
9.3. dispensar o ressarcimento das quantias indevidamente recebidas, em boa-fé, pelos interessados dos atos considerados ilegais, consoante o Enunciado 106 da Súmula de Jurisprudência deste Tribunal;
9.4. determinar ao Comando do Exército em relação a Divino das Mercês Parreira, Sérgio Henriques Braga e Célio Marques de Brito que:
9.4.1. faça cessar, no prazo de 15 (quinze) dias, contados a partir da ciência desta deliberação, pagamentos decorrentes dos atos impugnados, sob pena de responsabilidade solidária da autoridade administrativa omissa, consoante o disposto nos arts. 71, inciso IX, da Constituição Federal e 262 do Regimento Interno desta Corte;
9.4.2. dê ciência do inteiro teor desta deliberação aos interessados, alertando-os de que o efeito suspensivo proveniente da interposição de eventuais recursos, caso não providos, não os eximirá da devolução dos valores indevidamente percebidos após a notificação;
9.4.3. envie a esta Corte de Contas, no prazo de 30 (trinta) dias, por cópia, comprovantes de que os interessados tiveram ciência desta deliberação.
9.5. dar ciência deste acórdão ao Comando do Exército.
HISTÓRICO
2.	O Tribunal considerou ilegal o ato de alteração de reforma do militar Divino das Mercês Parreira, editado para vincular os seus proventos ao soldo de 2º Tenente, ou seja, em grau hierárquico acima daquele que ostentava em atividade (1º Sargento) e acima daquele considerado em sua primeira reforma (Subtenente) - contrariando o entendimento do Acórdão 2225/2019-TCU-Plenário.    
2.1.	Irresignado, o recorrente interpôs o presente pedido de reexame, que se fundamenta nas alegações que, adiante, passar-se-á a relatar.
EXAME DE ADMISSIBILIDADE
3.	Reitera-se o exame preliminar de admissibilidade (peça 37) , ratificado à peça 42 pelo Excelentíssimo Senhor Ministro Aroldo Cedraz, que entendeu pelo conhecimento do recurso, uma vez que preenchidos os requisitos do art. 48 da Lei 8.443/1992, c/c os arts. 285 e 286, parágrafo único, do RI/TCU, sem atribuição de efeito suspensivo.  
EXAME DE MÉRITO
4.	Constitui objeto do presente recurso analisar se o segundo ato de reforma do miliar recorrente deve ser considerado legal, em virtude de ele fazer jus receber proventos calculados com base no soldo do grau hierárquico imediato (2º Tenente) , mais de um nível hierárquico acima do que ostentava em atividade (1º Sargento) .
5.	Do suposto direito de receber proventos com base no grau hierárquico imediato
5.1.	O recorrente defende a regularidade de receber os proventos calculados com base no soldo do grau hierárquico imediato, uma vez que o ato de alteração da reforma em reexame estaria em plena consonância com as leis e com os princípios da segurança jurídica, do direito adquirido, da irretroatividade das leis, da proteção da confiança legítima do administrado e da teoria do fato consumado. 
5.2.	Nesse sentido, alega o seguinte (peça 33) : 
A Constituição Federal, em seu art. 5º, XXXVI, afirma que a lei não prejudicará o direito adquirido, o ato jurídico perfeito e a coisa julgada. Estes institutos surgiram da necessidade de impedir a retroatividade das leis, obstando os seus efeitos onde há uma situação jurídica consolidada, tudo em prol da segurança jurídica, pois fere mortalmente o equilíbrio moral e material do indivíduo se, após a incorporação de um direito em seu patrimônio, houver a abrupta modificação do mesmo. Deste modo, o direito adquirido é um dos institutos que limita a retroatividade a lei, conferindo à sociedade uma segurança jurídica em suas relações (p. 3) .
 (...) 
Impõe-se ao Estado e as suas relações jurídicas a obrigação de dar uma maior conotação à segurança jurídica e não se permitir que, por causa de fenômenos oriundos de má gestão administrativa pública, seja imposta diminuição dos efeitos gerados por direitos que, através dos anos, se incorporaram ao patrimônio dos particulares. (p. 5) 
 (...) 
Assim sendo, se estivermos diante da boa-fé subjetiva (que afasta o dolo, a coação e a fraude) e objetiva (de uma situação digna de confiança, de um comportamento leal e confiável médio) do administrado e de uma efetiva conduta direcionada em função de um ato administrativo, a confiança legítima não pode ser frustrada por uma mudança de posição do Estado. (p. 6) 
Logo, somente por hipótese, ainda que viciado ato de concessão de benefício, seja por interpretação inicial errônea de lei ou nova interpretação incidente, não há que se alterar situação consolidada pelo tempo. (p. 8) 
5.3.	Além disso, preliminarmente, o recorrente afirma que o acórdão recorrido é nulo em virtude da "nulidade da citação", uma vez que  "apenas tomou ciência do Processo (...)  com o Acórdão 4407/2020-TCU-Segunda Câmara já proferido em sessão virtual por meio de carta que foi depositada em caixa de correio do vizinho, que gentilmente a entregou ao real destinatário" (peça 33, p. 3) .
Análise:
5.4.	De início, convém reproduzir excerto do voto do Relator Ministro-Substituto Weder de Oliveira, que embasa o Acórdão recorrido acerca da ilegalidade da alteração da reforma do recorrente (peça 12) : 
6.	Quanto aos atos de alteração da reforma, verifico que, por ocasião da transferência para a reserva, os três militares passaram ao posto de grau hierárquico imediatamente posterior ao que ocupavam na ativa, conforme o art. 50 da Lei 6.880/1980, cujo texto à época da reserva previa o avanço de um posto em relação à atividade. Posteriormente, pelo decurso do tempo, foram reformados, no mesmo posto ocupado na reserva.
7.	A tabela a seguir resume as datas das ocorrências dos atos em exame:
	Nome do militar
	Posto ocupado na ativa
	Data da reserva
	Posto adotado na reserva
	Data da reforma -original
	Data da alteração da reforma
	Novo posto no ato de  alteração

	Divino das Mercês Parreira
	1º Sargento
	31/07/1989
	Subtenente
	24/09/1998
	16/08/2016
	2º Tenente

	Sérgio Henriques Braga
	3º Sargento
	31/05/1995
	2º Sargento
	02/11/2002
	16/10/2018
	2º Tenente

	Célio Marques de Brito
	Capitão
	31/01/1992
	Major
	5/10/1998
	13/03/2018
	Tenente-Coronel

8.	Os atos de alteração acima retratados buscam modificar o fundamento da reforma, de modo a reconhecer ao militar reformado o avanço hierárquico previsto para a reforma decorrente de invalidez, prevista no art. 110 da Lei 6.880/1980. Entretanto, a possibilidade de aplicar esse tipo de alteração hierárquica se restringe aos militares da ativa ou da reserva remunerada, não sendo possível a concessão dessa vantagem aos já reformados. O texto da norma está expresso nos seguintes termos:
"Art. 110. O militar da ativa ou da reserva remunerada, julgado incapaz definitivamente por um dos motivos constantes dos incisos I e II do art. 108, será reformado com a remuneração calculada com base no soldo correspondente ao grau hierárquico imediato ao que possuir ou que possuía na ativa, respectivamente.
 (...) 
§ 2º Considera-se, para efeito deste artigo, grau hierárquico imediato:
a) o de Primeiro-Tenente, para Guarda-Marinha, Aspirante-a-Oficial e Suboficial ou Subtenente;
b) o de Segundo-Tenente, para Primeiro-Sargento, Segundo-Sargento e Terceiro-Sargento; e
c) o de Terceiro-Sargento, para Cabo e demais praças constantes do Quadro a que se refere o artigo 16." (grifei) 
9.	A invalidez asseguraria a elevação de postos no caso de militares que se encontrassem na ativa ou na reserva remunerada. No caso dos sargentos, a elevação dar-se-ia para o posto de Segundo-Tenente. Todavia, nos casos examinados, a reforma já estava consumada; não caberia a alteração para trazer os benefícios da reforma por invalidez. No caso de Célio Marques de Brito, nem mesmo a interpretação do art. 110 a seu favor poderia alterar o posto hierárquico, pois já havia evoluído em relação ao posto da ativa nos termos permitidos na lei, uma vez que aquele artigo não prevê o mesmo salto de postos em relação a Capitão. (destaques inseridos) 
5.5.	Nota-se que o ato de alteração de reforma do recorrente foi considerado ilegal e negado registro pelo Tribunal em razão de os proventos terem sido calculados com base no soldo de Segundo-Tenente, enquanto ele já havia sido reformado com proventos calculados sob o posto de Subtenente. O novo benefício (em 2016) foi adquirido em razão de superveniência de invalidez quando o militar já se encontrava reformado (desde 1998) .
5.6.	Extrai-se da peça 2 (pág. 1) que o recorrente foi reformado, por atingimento da idade-limite para permanência na reserva, com proventos calculados com base no soldo de Subtenente em 24/09/1998. A nova reforma (de 16/08/2016) foi concedida com base no seguinte (peça 2, p. 1-2) :  
Lei nº 6.880/80, art. 104, inciso II, c/c art. 106, inciso II c/c art. 108, inciso V c/c art. 109 e art. 110, §1º e §2º - Reforma ex offício por ter sido julgado incapaz, definitivamente, para o serviço ativo das Forças Armadas, e com invalidez permanente por motivo de tuberculose ativa, alienação mental, esclerose múltipla, neoplasia maligna, cegueira, lepra, paralisia irreversível e incapacitante, cardiopatia grave, mal de Parkinson, pênfigo, espondiloartrose anquilosante, nefropatia grave e outras moléstias que a lei indicar com base nas conclusões da medicina especializada, com qualquer tempo de serviço. Por ter sido considerado inválido, faz jus ao grau hierárquico imediato, inclusive considerando-se os graus hierárquicos dispostos no §2º, do art. 110, da Lei nº 6.880/80. (grifos inseridos) 
5.7.	Nota-se, contudo, que a lei 6.880/80 não ampara o pagamento de soldo de grau hierárquico imediato quando o militar, que já se encontre reformado e já detentor de benefício similar desde sua passagem da ativa para reserva remunerada em 1989, passe a manifestar alguma das moléstias previstas no inciso V do seu art. 108. É esta a ilegalidade que maculou o presente ato, sendo o TCU competente para pronunciá-la, ao contrário do que alega o recorrente. Assim, não há que se falar em violação ao princípio da legalidade, visto que o TCU analisou justamente a legalidade do ato. 
5.8.	Ora, o recorrente já havia sido reformado em 1998 (peça 2, p. 2) , por atingimento da idade-limite para permanência na reserva, razão pela qual a superveniência de moléstia prevista no inciso V do art. 108 da Lei nº 6.880/1980 não viabiliza o seu pagamento, pois já não se encontrava mais na ativa ou na reserva remunerada, as quais são as únicas situações asseguradas pelo caput do art. 110 da Lei nº 6.880/1980; como se observa na clara fundamentação do voto condutor da decisão paradigma desta temática, o Acórdão 2225/2019-TCU-Plenário, Relator Ministro Benjamin Zymler:
7. O fundamento para tanto [ato de alteração da reforma] seria o disposto no art. 110, § 1º, da Lei 6.880/1980 (Estatuto dos Militares) , na redação dada pela Lei 7.580/1986:
"Art. 110. O militar da ativa ou da reserva remunerada, julgado incapaz definitivamente por um dos motivos constantes dos incisos I e II do art. 108, será reformado com a remuneração calculada com base no soldo correspondente ao grau hierárquico imediato ao que possuir ou que possuía na ativa, respectivamente. 
§ 1º Aplica-se o disposto neste artigo aos casos previstos nos itens III, IV e V do artigo 108, quando, verificada a incapacidade definitiva, for o militar considerado inválido, isto é, impossibilitado total e permanentemente para qualquer trabalho."
8. Para maior clareza, transcrevo também o art. 108 do Estatuto, no que aqui interessa:
"Art. 108. A incapacidade definitiva pode sobrevir em conseqüência de:
I - ferimento recebido em campanha ou na manutenção da ordem pública;
II - enfermidade contraída em campanha ou na manutenção da ordem pública, ou enfermidade cuja causa eficiente decorra de uma dessas situações;
III - acidente em serviço;
IV - doença, moléstia ou enfermidade adquirida em tempo de paz, com relação de causa e efeito a condições inerentes ao serviço;
V - tuberculose ativa, alienação mental, esclerose múltipla, neoplasia maligna, cegueira, lepra, paralisia irreversível e incapacitante, cardiopatia grave, mal de Parkinson, pênfigo, espondiloartrose anquilosante, nefropatia grave e outras moléstias que a lei indicar com base nas conclusões da medicina especializada".
9. Como se vê, o benefício previsto no art. 110 da Lei 6.880/1980, expressamente dirigido ao militar da ativa ou da reserva remunerada, não alcança o militar reformado. Ademais, quer da ativa, quer da reserva, o benefício se traduz no cálculo dos proventos com base no soldo do posto ou grau hierárquico imediato àquele que o favorecido apresentava na ativa - ou seja, não há espaço na norma para o cálculo dos proventos ter por referência dois postos acima daquele que o militar possuía quando ainda em atividade.
10. Sobre o primeiro ponto - os destinatários do adicional -, a jurisprudência do Superior Tribunal de Justiça (STJ) , intérprete último da lei federal, há muito se encontra pacificada, como ilustram os precedentes adiante reproduzidos:
"PROCESSUAL CIVIL. ADMINISTRATIVO. MILITAR REFORMADO POR ATINGIR A IDADE LIMITE NA RESERVA. INVALIDEZ SUPERVENIENTE À INATIVAÇÃO. REFORMA COM REMUNERAÇÃO CORRESPONDENTE AO GRAU HIERÁRQUICO IMEDIATO. IMPOSSIBILIDADE. SÚMULAS 7 E 83 DO STJ.
1. O art. 110 da Lei 6.880/1980 prevê o direito de o militar da ativa ou da reserva remunerada ser reformado com a remuneração calculada com base no soldo correspondente ao grau hierárquico imediato ao que possuir.
2. O Tribunal de origem asseverou: 'o autor foi reformado ex officio em 21/05/2006 (Evento 20 - PROCADM4 - fl. 15) , por ter atingido idade limite de permanência na reserva, nos termos do art. 106, I, d, da Lei n° 6.880/80. Pretende, agora, a melhoria da reforma para que seus proventos passem a ser calculados com base na remuneração do posto superior na inatividade, em razão da superveniência de moléstia que determina a sua invalidez (neoplasia maligna constatada em 04/01/2008) '.
3. É inviável reanalisar a constatação das datas da reforma e da eclosão da moléstia, pois inarredável a revisão do conjunto probatório dos autos para afastar as premissas fáticas estabelecidas pelo acórdão recorrido. Aplica-se, portanto, o óbice da Súmula 7/STJ. 
4. Ao reconhecer que o direito ora pugnado alcança apenas os militares da ativa ou da reserva remunerada, não prevendo a possibilidade da alteração de proventos de militar reformado por atingir a idade limite na reserva, o Tribunal a quo decidiu em consonância com a jurisprudência do STJ, razão pela qual incide a Súmula 83 do STJ. Precedentes: REsp 1.381.724/RS, Relatora Ministra REGINA HELENA COSTA, PRIMEIRA TURMA, DJe 10/5/2017; e AgRg no REsp 1.539.940/RS, Relatora Ministra ASSUSETE MAGALHÃES, SEGUNDA TURMA, DJe 29/3/2016.
5. Recurso Especial não conhecido" (REsp 1784347/RS, Rel. Min. Herman Benjamin, Segunda Turma, julgado em 2/4/2019, DJe de 23/4/2019; ênfase acrescentada) .
"ADMINISTRATIVO. MILITAR. REFORMA. ALTERAÇÃO DE BENEFÍCIO. INCAPACIDADE SUPERVENIENTE. ART. 110, § 1º C/C ART. 108, V, DA LEI 6.880/80. MILITARES DA ATIVA OU RESERVA REMUNERADA. RESTRIÇÃO. MILITAR JÁ REFORMADO. IMPOSSIBILIDADE. 
1. A reforma do militar com a remuneração calculada com base no soldo correspondente ao grau hierárquico imediato ao que possuir ou que possuía na ativa, nos termos do art. 110, § 1º, c/c o art. 108, V, da Lei 6.880/80, restringe-se aos militares da ativa ou reserva remunerada, na exata disposição do caput do art. 110, não sendo possível a concessão de tal benesse àqueles militares já reformados. 
2. Recurso especial não provido" (REsp 1.340.075/CE, Rel. Min. Castro Meira, Segunda Turma, julgado em 9/4/2013, DJe de 15/4/2013; ênfase acrescentada) . (grifos inseridos) 
5.9.	Ilegal, portanto, o ato. Acerca da alegação do recorrente de que o ato em reexame estaria protegido pelos princípios da segurança jurídica, do direito adquirido, da irretroatividade das leis, da proteção da confiança legítima do administrado e pela teoria do fato consumado, tais argumentos não devem prosperar. 
5.10.	No que tange ao art. 2º, parágrafo único, XIII, da Lei 9.784/1999 e ao art. 24 da LINDB, os quais vedam a aplicação retroativa de nova interpretação, é de se ter presente que o TCU dispõe de Lei Orgânica e Regimento Interno, sendo que a Lei do Processo Administrativo e a LINDB podem ser aplicadas naquilo que for compatível com o regramento próprio desta Corte de Contas.
5.11.	Nessa senda, é de se ressaltar que o art. 260, § 2º, do Regimento Interno deste Tribunal assim dispõe:
§ 2º O acórdão que considerar legal o ato e determinar o seu registro não faz coisa julgada administrativa e poderá ser revisto de ofício pelo Tribunal, com a oitiva do Ministério Público e do beneficiário do ato, dentro do prazo de cinco anos da apreciação, se verificado que o ato viola a ordem jurídica, ou a qualquer tempo, no caso de comprovada má-fé.
5.12.	Nesse quadro, o argumento de que teria havido violação ao princípio da vedação de aplicação retroativa de nova interpretação deve ser rechaçado por três razões:
i) não há direito adquirido à exegese;
ii) não houve o registro do ato de alteração de reforma do interessado, de tal arte a não se aplicar a máxima de que a "modificação posterior de jurisprudência não alcançaria as situações consolidadas à luz de critério interpretativo anterior". Isto porque poder-se-ia falar em situação consolidada apenas quando o ato de concessão recebe o registro do TCU, por ser ato complexo;
iii) o acórdão que julgar legal o ato de concessório de aposentadoria/reforma e determinar o seu registro não faz coisa julgada administrativa, nos termos do § 2º do art. 260 do Regimento Interno deste Tribunal.
5.13.	Assim, passa-se à análise dos demais argumentos. 
5.14.	Sobre o princípio da segurança jurídica, cabe lembrar que a sedimentada jurisprudência da Suprema Corte é no sentido de classificar como ato complexo a concessão de aposentadoria, reforma ou pensão, consoante os seguintes julgados (RMS 3881/SP, MS 19875/DF, RE 195861/ES e MS 23665/DF) .
5.15.	Desse modo, sendo o ato de aposentadoria complexo, este somente passa a estar plenamente formado (perfeito) , válido (aferição da legalidade com reflexo de definitividade perante a Administração) e eficaz (plenamente oponível a terceiros, deixando de apresentar executoriedade provisória) quando recebe o registro pela Corte de Contas. Tal entendimento decorre do disposto no inciso III do art. 71 da Constituição Federal, que estabelece que compete ao Tribunal de Contas da União apreciar, para fins de registro, a legalidade dos atos de admissão, assim como a concessão de aposentadoria, reforma ou pensão.
5.16.	Nessa perspectiva, impõe-se reconhecer que referido ato possui natureza precária, razão pela qual, até que haja o efetivo julgamento e o consequente registro pela Corte de Contas, não há que se falar em direito adquirido, ato jurídico perfeito, proteção da confiança, ou em irredutibilidade dos proventos, tendo em vista a ausência de aperfeiçoamento e definitividade do ato.
5.17.	A propósito do tema, colaciona-se entendimento esposado pela Corte Constitucional ao decidir no âmbito do RE-195.861/ES:
APOSENTADORIA - ATO ADMINISTRATIVO DO CONSELHO DA MAGISTRATURA - NATUREZA - COISA JULGADA ADMINISTRATIVA - INEXISTÊNCIA. O ato de aposentadoria exsurge complexo, somente se aperfeiçoando com o registro perante a Corte de Contas. Insubsistência da decisão judicial na qual assentada, como óbice ao exame da legalidade, a coisa julgada administrativa. (grifos acrescidos) 
5.18.	No caso em apreço, não houve o respectivo registro em razão da constatação de ilegalidade no ato, o que afasta, por si só, a presunção de legitimidade do ato administrativo que concedeu o benefício ao recorrente, não havendo, assim, que se falar em violação da segurança jurídica, de proteção da confiança, de direito adquirido ou de teoria do fato consumado. 
5.19.	Quanto à boa-fé do recorrente, tenha-se presente que foi considerada ao se dispensar a devolução dos valores indevidamente recebidos, nos termos do subitem 9.3 do acórdão recorrido.
5.20.	Quanto ao princípio da segurança jurídica e da dignidade da pessoa humana, cabe salientar ainda que a jurisprudência do Tribunal é consolidada no sentido de que a passagem de longo tempo, por si só, não tem o condão de tornar legal o que é ilegal, sendo que somente em situações específicas é possível sobrepor os princípios da segurança jurídica e da proteção da confiança ao da legalidade. Nesse sentido, cabe trazer à baila o seguinte excerto do Acórdão 7144/2015-TCU-Primeira Câmara:
Enunciado
A consolidação dos efeitos financeiros de ato ilegal vigente há longo tempo, em atenção aos princípios da segurança jurídica e da proteção da confiança do administrado, deve limitar-se aos casos em que for insuportável o prejuízo causado ao interessado, em especial nas hipóteses de: (i) impossibilidade de reversão do servidor à atividade para complementar tempo de serviço; (ii) supressão dos meios de subsistência condigna; (iii) gravidade do estado de saúde do beneficiário; (iv) absoluta impossibilidade de preenchimento de algum requisito legal.
Excerto
Voto:
Conforme visto no relatório precedente, trata-se de pedido de reexame interposto por [interessado], servidor aposentado da Universidade Federal de Minas Gerais, contra o Acórdão 3194/2014-TCU-Primeira Câmara, por meio do qual este Tribunal considerou ilegal seu ato de aposentadoria.
[...]
12. Em relação à aplicação do princípio da segurança jurídica, não obstante as sempre judiciosas ponderações da ilustre representante do MP/TCU, entendo que, in casu, não se fazem presentes as condições para invocação de tal instituto.
13. Por oportuno, deve-se enfatizar que não há consolidação de atos ilegais pelo TCU ante o simples decurso de tempo. Seguindo essa orientação, registro trecho da ementa do Acórdão 5962/2012-TCU-Primeira Câmara:
"4. Nos termos da jurisprudência do STF, o transcurso de longo lapso temporal entre a edição do ato e sua apreciação por parte do TCU não converte a concessão ilegal em legal, gerando apenas a necessidade de instauração do contraditório e da ampla defesa para a validade do processo, na hipótese de o ato haver ingressado no Tribunal há mais de cinco anos (MS-25.116, MS-25.403, MS-25.343, MS-27.296, entre outros) ."
14. Ainda sobre o tema, convém esclarecer que o posicionamento cristalizado nesta Corte de Contas, mediante o Acórdão 868/2010-TCU-Plenário, é no sentido de que a análise quanto à aplicabilidade do preceito da segurança jurídica deve ser feita observando-se as peculiaridades de cada caso. Nesses termos, imperioso se faz registrar as balizas propostas no voto condutor do Acórdão 3245/2010-TCU-Plenário, ocasião em que o Ministro Walton Alencar Rodrigues consignou que:
"Admite-se, em casos especialíssimos, em que a ilegalidade e a negativa de registro do ato de concessão impliquem a total supressão de meios de subsistência do beneficiário, a excepcional aplicação das teses da segurança jurídica e da proteção da confiança do administrado, situações vistas caso a caso."
15. Em estudo do aludido entendimento, verifico que a jurisprudência deste Tribunal assenta-se na premissa de que a aplicação do princípio da segurança jurídica deve cingir-se àquelas hipóteses em que for irreversível a situação fática do interessado ou insuportável o prejuízo a ele causado.
16. Compulsando alguns precedentes, observo que os fatores essenciais ao reconhecimento de situação excepcional estão, em regra, relacionados à impossibilidade de reversão do servidor à atividade para complementar tempo de serviço considerado ilegal, à supressão dos meios de subsistência condigna, ao estado de saúde do beneficiário ou à absoluta impossibilidade de preenchimento de algum requisito legal (e.g. Acórdãos 2.417/2009 e 1.381/2014, do Plenário; 269/2014, da 1ª Câmara; 713/2011, 1.051/2013, 2.490/2013 e 3.134/2014, da 2ª Câmara) .
17. É dizer, em síntese, que, para chancelar a legalidade de ato que contenha nítida impropriedade e que esteja vigente há longo tempo, deve-se avaliar a situação do interessado, bem como se as consequências da apreciação pela ilegalidade seriam excessivamente gravosas, a ponto de justificar o afastamento excepcional da aplicação estrita do princípio da legalidade.
18. No caso vertente, em que pese reconhecer-se que o servidor Jurandir Raimon Costa conta mais de 70 (setenta) anos de idade, o que se observa é que a ilegalidade intrínseca ao ato reexaminado não está relacionada ao tempo de serviço computado para fins de aposentadoria, mas somente ao percentual de seus proventos.
19. Dessa forma, a apreciação de seu ato pela ilegalidade, nos termos da deliberação recorrida, não implicou em retorno do interessado à atividade ou em supressão dos seus meios de subsistência, mas apenas na retificação da proporção de seus proventos (de 30/35 avos para 70%) , não havendo, portanto, caracterização de qualquer circunstância excepcional que legitime a adoção de tratamento diferenciado.
5.21.	No presente caso, não estão presentes as condições para aplicação do princípio da segurança jurídica, pois além de não haver longo prazo entre a alteração da reforma e o seu julgamento, há que se mencionar que a ilegalidade intrínseca ao ato em reexame está relacionada somente ao valor de seus proventos e não ao seu tempo de serviço.
5.22.	Dessa forma, deve ser mantido o Acórdão recorrido pelos seus próprios fundamentos, conforme voto condutor supratranscrito, sendo que o Tribunal aplicou o Enunciado 106 da Súmula de Jurisprudência deste Tribunal, dispensando o ressarcimento das importâncias recebidas indevidamente até o julgamento do ato, o que prestigiou a segurança jurídica (item  9.2 do Acórdão recorrido) .
5.23.	Quanto à preliminar de nulidade em razão de ausência de notificação válida acerca do Acórdão, em razão de o documento ter sido entregue a seu vizinho, convém transcrever o seguinte enunciado de jurisprudência selecionada, o qual rechaça por completo tal tese, uma vez que aplicável às notificações as disposições acerca da citação: 
Quando o responsável comparece aos autos, a preliminar de ausência de citação válida não se sustenta. O comparecimento espontâneo supre eventuais falhas na citação. (Acórdão 1514/2008-TCU-Primeira Câmara | Relator: Ministro Guilherme Palmeira) 
5.24.	No mesmo sentido, em linha com o princípio do "pas de nullité sans grief", dispõe o Regimento Interno do TCU, conforme se observa:
Art. 179.  (...) 
§ 4º Supre a falta da citação ou da audiência o comparecimento espontâneo do responsável, desde que havido após a determinação do Tribunal ou do relator prevista no inciso II ou III do art. 202.
5.25. 	Assim, percebe-se que não houve qualquer nulidade no procedimento adotado pelo TCU, uma vez que, para além do já argumentado, tudo foi feito em conformidade com a Súmula Vinculante nº 3, a qual dispensa a oitiva prévia dos interessados nos processos de concessão inicial de reforma. 
CONCLUSÃO
6.	Em face da análise das razões recursais apresentadas, concluiu-se que o ato de alteração da reforma do militar recorrente, em reexame, não pode ser considerado legal para fins de registro, uma vez que tal alteração não encontra respaldo legal. 
6.1.	Assim, não foram trazidos aos autos argumentos que detenham o condão de modificar o julgado de origem.
PROPOSTA DE ENCAMINHAMENTO
7.	Ante o exposto, submetem-se os autos à consideração superior, propondo-se, com fundamento no art. 48 da Lei 8.443/1992 c/c os artigos 285 e 286, parágrafo único, do RI/TCU:
a) conhecer do recurso e, no mérito, negar-lhe provimento; e
b) cientificar o recorrente e os demais interessados do acórdão que vier a ser prolatado, ressaltando-se que o relatório e o voto que o acompanharem podem ser consultados no endereço www.tcu.gov.br/acordaos, no dia seguinte ao de sua oficialização."
É o Relatório.

8.1. Ivonete da Costa Parreira e outros, representando Divino das Mercês Parreira.

Procurador Rodrigo Medeiros de Lima.

Reforma. Alteração. Constatação de que os proventos foram calculados com base no soldo referente a grau hierárquico imediato, superior ao considerado em seu primeiro ato de reforma. Ilegalidade e negativa de registro do ato de alteração de reforma. Pedido de reexame. ConheciMENTO. Razões insuficientes para alterar o juízo. Negativa de provimento.

REFORMA (REFO)

Secretaria de Recursos (Serur); Secretaria de Fiscalização de Pessoal (Sefip).

Cuidam os autos de Pedido de Reexame interposto por Divino das Mercês Parreira, vinculado ao Ministério da Defesa, por meio do qual se insurge contra o Acórdão 4407/2020-TCU-Segunda Câmara, rel. Ministra Ana Arraes, o qual, entre outras medidas, considerou seu ato de reforma ilegal e negou-lhe registro.
Preliminarmente, ratifico o exame de admissibilidade despachado por mim nestes autos, uma vez que o recurso apresentado atende aos requisitos dispostos nos artigos 277, inciso II, 278, caput e § 1º, e 286 do Regimento Interno do TCU.
Em suma, o recorrente defende a regularidade de receber os proventos calculados com base no soldo do grau hierárquico imediatamente superior, uma vez que o ato de alteração da reforma em reexame estaria em plena consonância com as leis e com os princípios da segurança jurídica, do direito adquirido, da irretroatividade das leis, da proteção da confiança legítima do administrado e da teoria do fato consumado (peça 33) .
Além disso, alega que o acórdão recorrido é nulo em virtude da "nulidade da citação", uma vez que tomou ciência do Processo apenas após a prolação do Acórdão 4407/2020-TCU-Segunda Câmara, e que a ciência foi entregue na casa de um vizinho.
A unidade especializada concluiu pela improcedência dos argumentos.
Essa conclusão é acompanhada pelo Ministério Público junto ao TCU.
Feito esse breve introito, anuo à proposta alvitrada pela unidade técnica, endossada pelo Parquet especializado, e adoto os fundamentos e argumentos reproduzidos no Relatório precedente como minhas próprias razões de decidir, sem prejuízo dos breves comentários a seguir.
Verifico que o recorrente foi reformado ao alcançar a idade limite para a permanência na reserva. Seus proventos foram calculados inicialmente com base no soldo de Subtenente em 24/09/1998, enquanto na nova reforma, em 16 de agosto de 2016, os proventos foram calculados com base no soldo de Segundo-Tenente.
O fundamento para tanto seria o disposto no art. 110, § 1º, da Lei 6.880/1980 (Estatuto dos Militares) , na redação dada pela Lei 7.580/1986:
"Art. 110. O militar da ativa ou da reserva remunerada, julgado incapaz definitivamente por um dos motivos constantes dos incisos I e II do art. 108, será reformado com a remuneração calculada com base no soldo correspondente ao grau hierárquico imediato ao que possuir ou que possuía na ativa, respectivamente."
Como se vê, o benefício previsto no art. 110 da Lei 6.880/1980, expressamente dirigido ao militar da ativa ou da reserva remunerada, não alcançando o militar reformado como no caso em exame. Tal entendimento foi pacificado no Acórdão 2225/2019-TCU-Plenário, de relatoria do Ministro Benjamin Zymler.
Além disso, sendo o registro condição para o aperfeiçoamento da reforma, dada sua natureza de ato complexo, decorrência da competência dada pelo inciso III do art. 71 da Constituição Federal ao TCU, é possível perceber que não havia também direito adquirido à interpretação dada pelo órgão de origem.
Pela mesma razão, como lembra a unidade instrutiva, o ato somente passa a estar plenamente formado (perfeito) , válido (aferição da legalidade com reflexo de definitividade perante a Administração) e eficaz (plenamente oponível a terceiros, deixando de apresentar executoriedade provisória) quando recebe o registro pela Corte de Contas. 
Esse entendimento está em linha com a jurisprudência do Supremo Tribunal Federal, o qual classifica como ato complexo a concessão de aposentadoria, reforma ou pensão, consoante os seguintes julgados (RMS 3881/SP, MS 19875/DF, RE 195861/ES e MS 23665/DF) .
Nessa perspectiva, é correta a conclusão de que o referido ato possui natureza precária, razão pela qual, até que haja o efetivo julgamento e o consequente registro pela Corte de Contas, não há que se falar em direito adquirido, ato jurídico perfeito, proteção da confiança, irredutibilidade dos proventos, irretroatividade das leis ou teoria do fato consumado tendo em vista a ausência de aperfeiçoamento e definitividade do ato.
Por fim, quanto a eventual nulidade em razão de ausência de notificação válida, vale lembrar o disposto no Acórdão 1514/2008-TCU-Primeira Câmara, relator Ministro Guilherme Palmeira, no qual ficou assentado que "quando o responsável comparece aos autos, a preliminar de ausência de citação válida não se sustenta. O comparecimento espontâneo supre eventuais falhas na citação". Nesse sentido, também segue o artigo 179, § 4º, do RITCU.
	Ante o exposto, incorporo os pareceres da unidade técnica reproduzidos no Relatório precedente, endossados pelo Parquet, como razão de decidir, entendo que deve ser negado provimento ao Pedido de Reexame e VOTO para que o Tribunal adote a minuta de deliberação que submeto a este Colegiado.
TCU, Sala das Sessões Ministro Luciano Brandão Alves de Souza, em 24 de novembro de 2020.
AROLDO CEDRAZ 
Relator